臺灣臺北地方法院刑事裁定　　　　　　　　　　　　　九十一年度聲判字第一四號
　　聲　請　人　虹達貿易有限公司　設臺北市○○○路○段一八六號十三樓之十四
　　代　表　人　甲○○
　　聲　請　人　伊太利企業有限公司　設臺北市○○○路○段一六○號二樓
　　代　表　人　郭義明
　　共同代理人　錢裕國律師
　　被　　　告　乙○○
右列聲請人因被告詐欺案件，不服臺灣高等法院檢察署檢察長中華民國九十一年二月
二十日，九十一年度議字第五一四號駁回聲請再議之處分（原不起訴處分案號：臺灣
臺北地方法院檢察署九十年度偵字第二一六六四號），聲請交付審判，本院裁定如左
：
    主  文
聲請駁回。
    理  由
一、聲請人原告訴意旨略以：被告乙○○為東霖股份有限公司（下稱東霖公司）負責
    人，於民國八十七年六月至十一月間，向聲請人虹達貿易有限公司（下稱虹達公
    司）及伊太利企業有限公司（下稱伊太利公司）二關係企業公司，購買新臺幣（
    下同）二百四十餘萬元之果凍原料數批。詎被告用以支付貨款之東霖公司支票，
    屆期均遭退票，嗣於八十八年四月二十七日，聲請人與被告協議，確認貨款金額
    為二百二十二萬零八百二十五元，並由東霖公司將其所有土地設定予聲請人虹達
    公司提供擔保，聲請人虹達公司則撤回其假扣押之聲請，然被告於協議前已將東
    霖公司所有動產轉讓他人；被告係第一次與聲請人訂立貨物買賣契約，即未給付
    約定價金，以詐術使聲請人等陷於錯誤而交付貨物及簽立協議同意書，因認被告
    涉犯詐欺罪嫌。
二、臺灣臺北地方法院檢察署檢察官依據偵查結果，以（一）訊據被告乙○○堅決否
    認有詐欺之犯行，辯稱：伊公司與聲請人虹達公司及伊太利公司每年之交易金額
    ，由五十萬元至二、三百萬元不等，之前支票都有兌現，伊曾將部分原料退還折
    抵二十一萬六千元貨款，伊公司從六十四年間即開始營運，因為景氣不好及在印
    尼、菲律賓之交易，分別遭倒帳及開立信用狀後貨櫃未運抵等原因，致伊公司週
    轉不靈，而無法支付貨款等語。（二）經查：（１）依被告提供之交易金額明細
    表，東霖公司積欠聲請人虹達公司及伊太利公司之貨款，分別為一百一十二萬二
    千五百二十五元、一百零九萬八千三百元，（２）質之聲請人之代理人簡俊傑陳
    稱：東霖公司與伊公司十餘年來，生意往來皆正常，之前貨款皆有如期償還，基
    於以往的信用才賣貨品給東霖公司等語，是被告之東霖公司與聲請人間，原即有
    正常之交易往來，然本件告訴狀指訴，被告係第一次與其等訂立貨物買賣契約，
    已非無疑；本件客觀上應係一正常交易行為，尚非施用詐術，（３）聲請人與被
    告間，雖於八十八年四月二十七日達成和解協議，亦有協議同意書影本一紙在卷
    足憑，然依雙方協議內容，聲請人僅係同意東霖公司延後清償貨款，並未使聲請
    人免除對東霖公司之債務，是被告並無因上開協議而得財產上之不法利益，核與
    詐欺罪之構成要件即有未符，至被告縱於協議前有將其公司動產轉讓他人，核與
    詐欺行為無涉，（４）被告於其公司支票退票後，除曾退還部分原料以折抵部分
    貨款，亦有將其公司廠房土地設定抵押予聲請人虹達公司，為聲請人之代理人所
    是認，並有抵押權設定契約書、他項權利證明書等資料影本附卷可稽，足徵被告
    並無詐欺聲請人之不法意圖。綜上所述，被告前揭所辯，應堪採信。核被告所為
    ，與刑法詐欺罪之犯罪構成要件有間，尚難遽以詐欺罪相繩。此外查無其他積極
    證據足認被告犯罪，依刑事訴訟法第二百五十二條第十款處分不起訴。聲請人不
    服，聲請再議，經臺灣高等法院檢察署（下稱高檢署）檢察長審核結果，認（一
    ）聲請人之代理人簡俊傑於偵查中，在臺北市政府警察局松山分局稱東霖公司與
    聲請人已有十餘年的生意往來，且貨款都有如期償還，所以基於以往的信用，才
    賣物品給東霖公司等語，核與被告所辯自八十四年起，即有向聲請人購買果凍原
    料，每年交易金額由五十萬元，至二、三百萬元，貨款支票都有兌付等語相符。
    （二）被告辯稱因印尼金融風暴，致為印尼、菲律賓客戶扣款、停止出貨，致影
    響公司營運及支付能力等情，因至九十年應訴時距其公司八十八年停止營業，已
    有二年，致稱資料迭失，然東霖公司於八十七年六月仍被經濟部國貿局列為八十
    六年進出口績優廠商，有該名錄節本在卷足按，果非其營運發生重大變化，為何
    短短一年，即告停業。何況被告事後仍將東霖公司主要不動產設定與聲請人虹達
    公司，益徵被告無詐欺之不法所有意圖。（三）被告於八十八年四月二十七日，
    固與聲請人達成協議，將貨款債務延期至八十九年六月三十日前清償，而聲請人
    亦撤回假扣押執行之聲請，然被告同時提供東霖公司主要不動產設定抵押權與聲
    請人虹達公司，東霖公司並非單方面受益，復聲請人虹達公司斯時尚未實施假扣
    押執行程序，此亦有臺灣臺南地方法院民事執行處證明書影本在卷可按，而被告
    將東霖公司動產讓與案外人吳淑麗等人之時間，聲請人指係在八十八年一月二十
    八日，均是在聲請人聲請假扣押及達成清償協議之前，自無法執此指被告乃是在
    圖不法利得。（四）雖東霖公司提供不動產設定抵押權與聲請人虹達公司乃是第
    三順位抵押，前有高擔保金額之第一、第二順位抵押，聲請人由此受償之可能性
    較低，但抵押設定過程繁複，事前非經聲請人之代表人深思後，聲請人之代表人
    不可能接受，以此難指聲請人有何陷於錯誤之情形，且亦不能執此指被告無何清
    償之意，處分駁回再議。
三、聲請人聲請交付審判，無非係以：（一）被告公司雖成立甚早，然誠於八十四年
    間方開始與聲請人有生意往來，且嗣後即無交易，直至八十七年才再有交易，且
    達二、三百萬元之譜，此參雙方往來明細即明（見告證十，此證據於偵查中提出
    ），故二造非如被告所言一直有生意往來，甚者觀其於八十四年間交易一次後即
    未交易，而至倒債前之八十七年始再度大量進貨之情，益明其願即無還債之意願
    ，而有不法所有之意圖；（二）被告雖聲稱其於菲律賓之外國廠商突然倒帳，以
    致其無法支付聲請人貨款，然經原檢察官要求其提出相關證明，均未見其提出，
    是其上開所辯，根本盡屬卸責虛構之詞，而不足採，從而觀此已有續行審判，命
    被告提出相關證明，以明真相之必要，至被告雖辯稱：因已事隔二年致所有資料
    均已遺失，無法提出云云，然查若被告被客戶扣款，導致停止營業屬實，則客戶
    分別有印尼、菲律賓等，金額至少亦達數百萬元之譜，則如此多之客戶，金額又
    如此之鉅，且為將來追索之用，豈有可能完全滅失；（三）查被告乙○○於一九
    九一年即已另於廣州番禺另成立全統食品工業有限公司，且投資達一千五百萬美
    金之鉅（相當五億二千五百萬元之新臺幣），目前是大陸最大的海藻加工生產廠
    家（聲證一，此證據於偵查中並未提出），足證被告根本是有計畫地將臺灣資金
    移往大陸，蓄意於臺灣大量進貨舉債後，即將臺灣公司倒閉，此顯又係一將債務
    留在臺灣，資金移往大陸之詐騙惡例；（四）再按以詐術取得延期清償之利益是
    否構成刑法第三百三十九條第二項之詐欺得利罪？研究意見：按刑法第三百三十
    九條第二項之詐欺得利罪，除須施用詐術外，並以得財產上不法之利益，為其成
    立要件，債務人以詐術獲允延期清償債務，是否有財產上不法之利益可得，應就
    具體事實詳加審認，債務人如確因延期履行債務而可得財產上不法之利益，自應
    構成上開條項之罪，已有最高法院七十二年九月十九日（七二）廳刑一字第八一
    五號函著有決議可據，從而延期清償自非當然不構成詐欺罪中之財產不法利益，
    反之債務人如確因延期履行債務而可得財產上不法之利益，仍應構成詐欺罪責，
    是姑不論原不起訴處分僅以被告僅得延期清償之利益，即遽謂無財產之不法利益
    ，已嫌率斷，甚查本件系爭協議同意書第四點可知，聲請人更因此延期清償而撤
    回其假扣押之聲請，致使被告得將其早於八十八年一月二十八日即已讓與訴外人
    吳淑麗等五人之東霖公司所有之動產得以順利讓與，以免債務不履行損害賠償之
    不利益，是被告行使詐術致聲請人等陷於錯誤而簽立協議同意書同意延期清償之
    事實，自屬詐欺犯行無疑；（五）末查依上開協議同意書所載更可知，被告所以
    同意提供不動產抵押，根本係為藉上開協議同意書延期清償撤回假扣押，以達其
    脫產之財產上不法利益，要非進貨或支票退票後立即設定予聲請人，是原處分書
    竟以之作為被告自始即有還款之意圖，而無詐欺之不法意圖，其誤會實大，且查
    聲請人雖為第三順位抵押權人，惟東霖公司所有供擔保之土地，其第一順位抵押
    權人臺灣中小企業銀行股份有限公司所設定之擔保金額達二億四千萬元（最高限
    額抵押權），足見被告根本無意清償價金，其不法所有之意圖更為顯然。再者聲
    請人虹達公司就其抵押權之存續期間僅約定為一年，是聲請人等設定短期抵押權
    之目的，實有期限屆至即應清償之意，因認原處分駁回再議不當云云。
四、按告訴人不服上級法院檢察署檢察長或檢察總長認再議為無理由而駁回之處分者
    ，得於接受處分書後十日內委任律師提出理由狀，向該管第一審法院聲請交付審
    判。法院認為交付審判之聲請不合法或無理由者，應駁回之。法院為前項裁定前
    ，得為必要之調查，刑事訴訟法第二百五十八條之一、第二百五十八條之三第二
    項前段、第三項分別定有明文。依上開刑事訴訟法之立法意旨，既係對於檢察官
    不起訴或緩起訴裁量權制衡之一種外部監督機制，法院僅在就檢察官所為不起訴
    或緩起訴之處分是否正確加以審查，以防止檢察機關濫權，依此立法精神，法院
    就聲請交付審判案件之審查，所謂「得為必要之調查」，其調查證據之範圍，自
    應以偵查中曾顯現之證據為限，不可就告訴人新提出之證據再為調查，亦不可蒐
    集偵查卷外之證據；又依新修正刑事訴訟法第二百六十條對於不起訴處分已確定
    或緩起訴處分期滿未經撤銷者得再行起訴之規定，其立法理由說明，本條所謂不
    起訴處分已確定者，係包括「聲請法院交付審判復經駁回者」之情形在內，則法
    院就聲請交付審判案件之審查，所謂「得為必要之調查」，其調查證據之範圍，
    自更應以偵查中曾顯現之證據為限，否則將與刑事訴訟法第二百六十條之再行起
    訴規定混淆不清；參以司法院九十一年二月八日修正之「法院辦理刑事訴訟案件
    應行注意事項」第一百十八點規定：「法院於審理交付審判之聲請有無理由時，
    除認告訴人所指摘（應指在偵查中所指摘之意）不利被告之事證未經檢察機關詳
    為調查或斟酌，或不起訴處分書所載理由違背經驗法則、論理法則或其他證據法
    則，否則不宜率予交付審判。」亦採同樣見解。
五、查：刑法上詐欺罪處罰之範圍，係以主觀上具有為自己或第三人不法所有意圖為
    限，此項主觀犯意之認定，須依積極證據而為判斷，不得徒憑主觀設疑轉令被告
    舉證自清，致違刑事訴訟所應嚴守之無罪推定法則。而聲請理由（一）（二）
    （四）（五）之部分，業經檢察機關調查及斟酌如前述高檢署檢察長不起訴處分
    書理由（一）（二）（三）（四）所載，經核閱偵查卷，該理由所引證據均在卷
    可稽，其論述之理由亦與經驗法則無違；又即令聲請理由（一）成立，即被告於
    本次與聲請人交易之前，僅在八十四年與聲請人有交易，仍難據此遽論被告於訂
    貨時有不法所有之意圖；另聲請理由（二）之部分，參諸任聲請人公司經理兼股
    東之告訴代理人簡俊傑陳稱：與被告交易之送貨單因時日久遠可能都已丟棄等語
    （見九十年八月一日警詢筆錄），則被告陳稱伊執有之相關單據已找不到等語並
    非全無可能，且即令被告提出，此益證被告無詐欺之犯意；再聲請理由（四）（
    五）之部分，參諸聲請人於偵查中提出之律師函足證聲請人於設定抵押權之前，
    即知被告於八十八年一月二十八日將動產讓與案外人吳淑麗等五人等情，再觀以
    聲請人於偵查中提出之協議同意書第三條：自即日起，甲方（被告）提供所屬土
    地予乙方、丙（聲請人）雙方抵押設定為第三順位等語，是聲請人於簽訂協議同
    意書同意延期清償之前，已知被告將動產讓與案外人及其設定之抵押權為第三順
    位，即難認聲請人同意延期清償有何陷於錯誤之情事，又遍查全偵卷，並未發現
    有何證據足可證明被告於向聲請人訂貨時，或與聲請人定立延期清償之契約時，
    主觀上有為自己或第三人不法所有之意圖，自無得僅因被告向聲請人訂貨及請求
    延期清償之行為，遽行推測被告有詐欺之犯行，另聲請理由（三）之部分，聲請
    人並未於原偵查案中提出，揆諸前揭說明，本院自不得予以審究。綜上，原處分
    以前述理由認被告犯罪嫌疑不足，於法尚無違誤。聲請意旨非有理由，應予駁回
    。
六、依刑事訴訟法第二百五十八條之三第二項前段裁定如主文。
中      華      民      國    九十一    年      十一    月    二十五    日
                               臺灣臺北地方法院刑事第四庭
                                 審判長法  官  余  學  淵
                                       法  官  吳  靜  怡
                                       法  官  陳  嘉  琪
右正本證明與原本無異。
不得抗告
                                       書記官  林  素  霜
中      華      民      國    九十一    年      十一    月    二十六    日
